最高法院刑事判決                              八十六年度台上字第三六四一號
    上 訴 人  乙○○
              甲○○
右上訴人等因常業重利案件，不服台灣高等法院高雄分院中華民國八十五年八月十五
日第二審判決（八十五年度上訴字第一一○九號，起訴案號：台灣高雄地方法院檢察
署八十五年度偵字第四四三三號），提起上訴，本院判決如左：
    主  文
原判決撤銷，發回台灣高等法院高雄分院。
    理  由
本件原判決引用第一審判決書所記載之事實、證據及理由，因而維持第一審論處上訴
人乙○○、甲○○共同常業重利罪刑之判決，駁回上訴人等在原審之上訴，固非無見
。
惟查：(一)科刑之判決書，須將認定之犯罪事實詳記於事實欄，然後於理由內逐一說明
其憑以認定之證據，使事實與理由兩相一致，方為合法。原判決引用第一審判決書所
記載之事實，僅謂乙○○經營地下錢莊，利用不特定之人急迫需用金錢之際，貸與不
特定之人牟取鉅利；及甲○○與乙○○共同經營地下錢莊，招攬陳祝萍、王和銘、鄭
周易、邱麗英及其他不特定人，利用不特定之人急迫需用金錢之際，貸與不特定之人
牟取鉅利等情，而對於第一審判決附表所列之五十七人，只有關係欄內記載為被害人
，但是否均為上訴人等貸與金錢，牟取鉅利之對象﹖如是，各人何時向上訴人等貸得
若干﹖各付給上訴人等多少鉅利﹖均未詳記於事實欄，於理由內引述乙○○於偵查
中供稱經營地下錢莊約一年，把錢借給陳祝萍等五十七人，利息若干，及被害人葉碧
雲於警訊所稱向乙○○借款之情形，為認定上訴人等犯罪之證據，致使事實與理由不
相一致，自屬可議。(二)、刑法第三百四十五條之常業重利罪，係同法第三百四十四條
重利罪之加重規定，亦即常業重利罪之成立以犯有刑法第三百四十四條所載構成要件
為必要。而該條規定以乘他人急迫、輕率或無經驗，貸以金錢或其他物品，為構成要
件之一，所謂急迫，係指需要金錢或其他物品，其情形至為緊急迫切之義。原判決引
用第一審之判決書，僅記載上訴人等利用不特定之人急迫需用金錢之際，貸以不特定
人金錢，但究竟不特定之人如何需錢至為緊急迫切，並未具體加以認定明白記載，已
不足為法律適用之依據，且未於理由內說明其認定借款之不特定人確有需款急迫情形
所憑之證據，而借款人陳祝萍更於第一審中證稱：「我本身因手頭不方便，工作不順
利，找一些錢來運用，作為生活費……並非很急迫須（需）要……」等語（見一審卷
第二十頁反面），已詳述其並非急迫需款而向上訴人等借貸，對此有利於上訴人等之
證據，第一審未予置理，原判決亦未補充說明其不予採納之理由，難謂無理由不備之
違誤。上訴意旨指摘原判決不當，非無理由，應認有發回更審之原因。
據上論結，應依刑事訴訟法第三百九十七條、第四百零一條，判決如主文。
中      華      民      國    八十六    年      六      月     十九     日
                              最高法院刑事第三庭
                                  審判長法官  蔡  詩  文
                                        法官  張  吉  賓
                                        法官  莊  登  照
                                        法官  洪  明  輝
                                        法官  蔡  清  遊
      右正本證明與原本無異
                                              書  記  官
中      華      民      國    八十六    年      六      月     三十     日
